最高法院刑事判決　　　　　　九十六年度台上字第四一六０號
上　訴　人　天翌營造工程有限公司
兼 代表 人　甲○○
共　　　同
選任辯護人　張績寶律師
上　訴　人　乙○○
選任辯護人　王錦昌律師
上列上訴人等因違反政府採購法案件，不服台灣高等法院台中分
院中華民國九十三年八月四日第二審判決（九十三年度上訴字第
五七六號，起訴案號：台灣彰化地方法院檢察署九十二年度偵字
第四四八五號），提起上訴，本院判決如下：
    主  文
原判決撤銷，發回台灣高等法院台中分院。
其他上訴駁回。
    理  由
一、撤銷部分（即上訴人甲○○、乙○○部分）：
本件原判決撤銷第一審關於上訴人甲○○、乙○○部分之不當科
刑判決，改判仍各論處甲○○、乙○○共同意圖影響決標價格，
而以向準備參與投標之廠商購買標單方式之合意，使廠商不為投
標罪刑，固非無見。
惟查：(一)、法院實施勘驗，就勘驗之日、時及處所，除有急迫情
形外，應通知依法得在場之當事人及審判中之辯護人，刑事訴訟
法第二百十九條準用第一百五十條第三項規定甚明。此為事實審
法院實施勘驗所應踐行之方法及程序，旨在使當事人及辯護人能
及時到場，為必要之陳述及辯護，俾勘驗結果得以昭公信。原判
決採取原審於民國九十三年六月二日勘驗已判刑確定之共同被告
吳金廚在九十二年四月三十日偵查時錄音帶之勘驗筆錄為論處甲
○○、乙○○罪刑之部分證據（見原判決第八頁第十行至第十七
行）。但依據前揭勘驗筆錄之記載（見原審卷第六十五頁），並
未依上開規定通知甲○○、乙○○及其選任辯護人到場，亦未記
明有何急迫情形致無法通知之理由，其訴訟程序，即屬違背法令
，原審未說明該違反訴訟程序所取得之勘驗筆錄如何仍得作為證
據之理由，即逕採為判決之基礎，於法已難謂當。(二)、現行刑事
訴訟制度採行改良式當事人進行主義，有關訴訟程序之進行，以
當事人間之攻擊、防禦為主軸，法院不立於絕對主導之地位。為
避免法官在調查證據前，對被告形成先入為主之偏見，及因被告
之自白而為有罪之預斷，並符合無罪推定原則之理念，刑事訴訟
法第二百八十八條第三項規定，除簡式審判程序案件外，審判長
就被告被訴事實為訊問者，應於調查證據程序之最後行之。上開
規定，旨在使被告得以適時的辯明犯罪嫌疑，而充分行使其防禦
權；故訊問被告，應就被訴事實逐一予以訊問，不得以朗讀或提
示起訴書、判決書代之，以維護程序正義。倘未踐行上開程序，
即命辯論終結，予以判決，自屬違背法令。稽之原審審判筆錄之
記載（見原審卷第一０二頁、第一０三頁），審判長就原判決所
認定犯罪事實之訊問，係以朗讀並告以第一審判決書要旨之方式
，訊問甲○○、乙○○有否共同意圖影響決標價格，而以向準備
參與投標之廠商購買標單方式之合意，使廠商不為投標之犯行，
而未就上開犯罪事實逐一予以訊問，所踐行之訴訟程序亦難謂適
法。(三)、原判決事實欄認定鎮平營造有限公司會計鄭靜紛係於九
十二年三月二十四日下午「二時」許，前往彰化縣竹塘鄉公所以
新台幣（下同）一千元之價格，向該鄉公所財政課購買「土庫排
水支線等四件改善工程」之標單等情（見原判決第三頁第一行至
第三行），係以證人鄭靜紛於法務部調查局彰化縣調查站（下稱
調查站）及檢察官偵查中之證述為其論斷之依據（見原判決第四
頁第四行至第七行、同頁第十五行至末行）。但依卷內資料，證
人鄭靜紛於調查站係證稱：「本人於今日（即九十二年三月二十
四日）下午『三時』許駕駛……轎車到竹塘鄉公所購買乙份該公
所招標之『土庫排水溝等四件工程』的標單」（見他字第七八八
號卷第四十七頁反面），亦即證陳其向竹塘鄉公所購買標單之時
間係九十二年三月二十四日下午「三時」許，嗣於偵查中則僅稱
：「（你們公司於三月二十四日有去竹塘鄉公所買『土庫排水支
線等四件改善工程』的標單？）是，公司派我去」、「（三月二
十四日你有無買到標單？）我向服務台詢問繳完款後就買到標單
……」（見同上他字卷第二十九頁反面），並未詳述其向竹塘鄉
公所購買標單之確切時間，乃原審援引鄭靜紛上開陳述資為判決
之依據，竟認定鄭靜紛係於九十二年三月二十四日下午「二時」
許前往竹塘鄉公所購買標單，即與卷內資料不相符合，而有證據
上理由矛盾之違法。究鄭靜紛係於九十二年三月二十四日下午「
三時許」，抑如原判決認定之下午「二時許」至竹塘鄉公所購買
標單？如為前者，乙○○如何能於當日下午二時五十八分許即電
鄭靜紛，要求其將於「三時許」始購得之標單攜回竹塘鄉公所，
再由吳金廚出面以五千元之價格向其購買？乙○○以王錦炫於當
日下午三時許曾至彰化縣農田水利會竹塘水利工作站邀其唱歌，
請求訊問證人王錦炫，藉以證明其於當日下午三時許並未在竹塘
鄉公所向鄭靜紛探詢所屬廠商名稱及個人行動電話號碼，更無可
能於同日下午二時五十八分許在該鄉公所內打電話予鄭靜紛，要
求鄭靜紛將甫購得之標單攜回竹塘鄉公所一節，是否全無調查必
要？即尚堪斟酌，實情為何？於上訴人二人之利益難謂無重大關
係，原審未進一步予以究明，並於理由內為必要之敘述，遽行判
決，亦嫌速斷而難昭折服。以上，或係甲○○、乙○○上訴意旨
所指摘，或為本院得依職權調查之事項，應認原判決有撤銷發回
更審之原因。
二、駁回部分（即上訴人天翌營造工程有限公司部分）：
按對於下級法院之判決得上訴於上級法院者，依刑事訴訟法第三
百四十四條第一項及第三項規定，以檢察官、自訴人及被告等當
事人為限。依原判決所示，本件上訴人天翌營造工程有限公司並
非受判決之當事人，則其就原判決向本院提起第三審上訴，自非
法之所許，應予駁回。
據上論結，應依刑事訴訟法第三百九十五條前段、第三百九十七
條、第四百零一條，判決如主文。
中　　華　　民　　國　九十六　年　　八  　月 　 二    日
                      最高法院刑事第十庭
                          審判長法官  謝　俊　雄
                                法官  陳　世　雄
                                法官  魏　新　和
                                法官  吳　信　銘
                                法官  徐　文　亮
      本件正本證明與原本無異
                                      書  記  官
中　　華　　民　　國　九十六　年　　八　　月    八    日
                                                    Ｍ
